# 请教陈版，以子公司股权对合营企业投资并取得控制权的对价及商誉的处理

提问人：wx_5bc6d4c134fe 时间：2022-11-02 09:37:13
问题:以子公司股权对合营企业投资并取得控制权的对价及商誉的处理 背景：A公司持有B公司100%的股权，持有C公司50%的权益。经过几方股东会决议后，通过如下决议。A公司以B公司100%股权出资C公司（C公司增发股份购买），出资完成后，A公司持有C公司88%股权达到控制，C公司取得B公司100%股权后不久便对C公司吸收合并。 我的思路如下，请陈版指教下是否妥当。 处理思路： 1 、因为C公司此前不在A公司合并范围，也不受A公司控制，因此A公司取得C公司控制权属于非同下的合并。 同理C公司取得B公司的控制权也属于非同一控制下的合并。
2 、A公司单体层面，因为本次非货币资产交换涉及企业合并，根据企业会计准则七号第三条“非货币性资产交换中涉及企业合并的，适用《企业会计准则第 20 号——企业合并》《企业会计准则第 2 号——长期股权投资》和《企业会计准则第 33 号——合并财务报表》。”不适用费货币性资产交换准则，而适用《企业会计准则第 2 号——长期股权投资》以及《企业会计准则第 20号——企业合并》。根据这 2 号准则和 20 号准则，A公司取得的长期股权投资（C公司80%股权）应按购买方在购买日为取得对被购买方的控制权而付出的资产、发生或承担的负债以及发行的权益性证券的公允价值确定，即B公司100%股权的公允价值。此时A公司单体报表层面的会计处理为：借：长期股权投资—C公司 （按B公司股权价值的公允价值确定） 贷：长期股权投资—B公司 （按公司账面价值确定） 投资收益（差额） 3 、C公司以增发股份购买B公司100%股权，应按B公司股权公允价值确认长期股权投资，贷股本及资本公积。此时，C公司的会计处理如下：借：长期股权投资—B公司 （按B公司股权价值的公允价值确定） 贷：股本 资本公积（差额） 4 、C公司吸收合并的处理，参照《企业会计准则解释 7 号》。即：应将购买日至改为分公司日原子公司实现的净损益，转入原母公司留存收益，原子公司实现的其他综合收益和权益法下核算的其他所有者权益变动等，应参照上述原则计算调整，并相应转入原母公司权益项下其他综合收益和资本公积等项目。原为非同一控制下企业合并取得的子公司改为分公司的，原母公司购买原子公司时产生的合并成本小于合并中取得的可辨认净资产公允价值份额的差额，应计入留存收益；原母公司购买原子公司时产生的合并成本大于合并中取得的可辨认净资产公允价值份额的差额，应按照原母公司合并该原子公司的合并财务报表中商誉的账面价值转入原母公司的商誉 5 、A公司合并层面的处理因为这项合并前后，A均能直接或间接控制C公司，因此需要判断投出C公司是否具有商业实质。情形 1 ：假设具有商业实质的情况下，A的合并层面应以公允价值计量计量B公司相关资产、负债以及C公司相关资产、负债。因此A公司合并层面商誉或负商誉会同时体现出A收购B时购买日的商誉或负商誉以及B购买C时的商誉或负商誉（假设不考虑商誉减值的情况），并且假设同时出现正负商誉的情况下也不抵消。情形 2 ：假设不具有商业实质的情况下，A公司在其合并层面应将C公司的资产负债恢复至其原合并层面的账面价值，因此B购买C时的商誉或负商誉便不会体现，但是应保留A收购B时购买日的商誉或负商誉。

回答人：chenyiwei
该交易的实质是A公司以放弃子公司B的12%（100%-88%）权益为对价，收购C公司原有的38%权益（即以B公司12%的权益换取C公司的38%原有权益）并对其实现控制。此类交易站在A公司的个别报表和合并报表层面的处理可以参考《中审众环研究 2020 》之“问题3-2-84（以子公司控股股权对被购买方增资实现对被购买方非同一控制下合并的处理）”。
对于C公司而言，其取得B公司的100%股权后，应按照反向购买基础编制合并报表。由于C取得B100%股权属于反向购买，所以C吸收合并B在C的个别报表层面并不适用解释 7 号第四条的规定。C多大合并报表层面对各项资产、负债的计量基础与A的合并报表层面的计量基础一致。
对于A公司而言，其在合并报表层面涉及两项交易，一是在不丧失控制权前提下部分处置子公司B的部分股权（12%），对此按权益性交易原则处理；二是对C公司的原有业务（不含新并入的B）分步交易实现非同一控制下合并，需对此前持有的50%股权按购买日公允价值重新计量，并确认投资收益。